臺灣桃園地方法院民事判決　　　　　　　93年度保險字第13號
原　　　告　丙○○
訴訟代理人　林大華律師
　　　　　　林建平律師
被　　　告　國泰人壽保險股份有限公司
法定代理人　戊○○
訴訟代理人　甲○○
複　代理人　丁○○
　　　　　　乙○○
被　　　告　富邦人壽保險股份有限公司
法定代理人　己○○
訴訟代理人　張家聲律師
上列當事人間請求給付保險金事件，本院於民國94年4 月28日言
詞辯論終結，判決如下：
    主  文
原告之訴及假執行之聲請均駁回。
訴訟費用由原告負擔。
    事  實
甲、原告方面：
一、聲明：
（一）被告國泰人壽保險股份有限公司應給付原告新台幣（下同
      ）1,000,000元，及自民國91年9月15日起至清償日止按年
      息10%計算之利息。
（二）被告富邦人壽保險股份有限公司應給付原告2,000,000 元
      ，及自91年12月17日起至清償日止按年息10% 計算之利息
      。
（三）原告願供擔保，請准宣告假執行。
二、陳述：
（一）訴外人黃茂山前分別向被告國泰人壽保險股份有限公司（
      下稱國泰公司）、富邦人壽保險股份有限公司（下稱富邦
      公司）投保「平安保險附約」及花旗團體傷害保險，約定
      意外身故保險金額分別為1,000,000 元、2,000,000 元，
      並皆指定其父親即原告丙○○為身故保險金之受益人。嗣
      黃茂山於91年4 月5 日失蹤，同年5 月13日為人發現陳屍
      於行政院衛生署桃園療養院（下稱桃園療養院）新建大樓
      地下室2 樓，經臺灣桃園地方法院檢察署檢察官相驗屍體
      後，推定其死亡時間為同年4 月上旬，認黃茂山係窒息死
      、高處墜落昏迷溺死，死亡方式為意外死，原告即依平安
      保險附約、花旗團體傷害保險契約約定及保險法第101 條
      、第131 條第1 項規定，提出申請給付保險通知書，請求
      被告國泰公司、富邦公司分別給付意外死亡身故保險金1,
      000,000 元及2,000,000 元，詎被告等均以黃茂山非因意
      外傷害事故死亡為由，拒絕給付保險金。
（二）被告等稱黃茂山之死亡係故意攀爬桃園療養院電梯預留口
      之欄杆自殺所造成，依約不負給付保險金責任，然查：
    (1)依臺灣桃園地方法院檢察署相驗屍體證明書明確記載黃茂
      山之死亡方式係意外死亡，且查上開屍體證明書之死亡方
      式計有5 項目：病死或自然死意外死自殺他殺
      未確認，是死者如係自殺而死，檢察官自應依職權查明並
      於上開屍體證明書載明死亡方式係自殺，然本件檢察官於
      上開屍體證明書載明黃茂山係意外死亡，自已排除自殺死
      亡之可能性。
    (2)次依法務部法醫研究所（91）法醫所醫鑑字第0711號鑑定
      書記載：「‧‧‧六對死者死亡之看法：(五)死者死因應為
      高處墜落昏迷並吸入地上積水導致窒息死亡。」、「鑑定
      結果：死者黃茂山，男性，死因為溺斃，死亡方式為意外
      。」，是黃茂山之死因非摔死而係因溺斃吸入地上積水導
      致窒息死亡，如黃茂山係被告所稱欲自殺，則其必算準墜
      樓一定要昏迷，且墜樓之處必有積水，此顯有違常理。是
      由檢察署相驗屍體證明書及法醫研究所鑑定書足為黃茂山
      意外死亡之證明。
    (3)黃茂山生前居住位置緊鄰桃園療養院工地，其平日有運動
      及撿拾寶特瓶之習慣，是其應係進入該工地撿拾寶特瓶時
      ，不慎失足意外墜落昏迷而溺死。再依經驗法則，一般人
      自殺均會留下遺書，然並未發現黃茂山留下遺書，又其生
      前並無負債，死亡前一年即90年報稅收入即有一百餘萬元
      ，且於死前方加盟豪俐鐵板沙威瑪連鎖事業，於桃園縣楊
      梅愛買百貨商場經營順利，父親亦尚健在，其亦得繼承父
      親名下財產，實無自殺之動機。
    (4)黃茂山死亡地點係在桃園療養院工地地下室2 樓，被告主
      張1樓電梯口設有欄杆，並提出91年10月7 日所拍攝之相
      片為證，惟此距91年4 月上旬黃茂山死亡時已隔半年之久
      ，無法證實黃茂山死亡時設有欄杆，且黃茂山係高處墜落
      昏迷後溺斃，非由高處墜落直接死亡，是黃茂山墜落處之
      高度應不足以致死，苟黃茂山有自殺意圖，大可走上桃園
      療養院更高之高樓跳樓自殺，顯見其當時應無自殺意圖。
    (5)證人劉千傑係現場工地主任，如因工地缺失致生死亡案件
      ，須負法律責任，是其為維護自身利益，（即有利益衝突
      ）以符合勞工衛生安全法令，所稱有檢查每個電梯口及會
      要求空調水電小包調料後將閘門裝好之證詞並不可信。況
      劉千傑亦稱：「我們營造廠只要調完料，就會將柵欄安裝
      回去，其他廠商我不清楚」等語，而其他廠商非其公司發
      包，自難約束，則工地既有多家廠商及工人於現場施工，
      欄杆又是活動式，可任意移置，是於黃茂山墜樓處應無欄
      杆。
    (6)另依行政院勞工委員會北區勞動檢查所（下稱勞檢所）94
      年1 月26日覆函，僅得證明勞檢所於91年3 月15日、4 月
      11日於桃園療養院工地實施勞動檢查時，於91年3 月15日
      發現有違規事項，91年4 月11日則無，與本件爭點即黃茂
      山墜樓時電梯預留口有無擺放欄杆無關。退步言之，縱黃
      茂山死亡時電梯口有欄杆，然其死亡地點係一施工中之工
      地，欄杆並非固定鎖死於電梯口，僅係臨時倚靠牆壁，證
      人劉千傑亦證稱欄杆是活動式，只是防止墜落，徒手就可
      以拆卸。
    (7)黃茂山前雖因酒癮問題於88年5 月間至90年10月26日前往
      行政院衛生署桃園醫院（下稱桃園醫院）治療，期間僅有
      2 、3 次向醫生表示有自殺之意圖，然其並未有自殺行為
      。黃茂山於90年4 月15日及90年10月26日最後一次就診，
      係分別因車禍及食道潰瘍而起，非其有自殺行為。又黃茂
      山最後一次就診係於91年10月26日，距其死亡時間90年4
      月上旬，已長達半年之久，黃茂山之酒癮應已治癒，並無
      自殺之念頭，且前有自殺意念如何證實後之行為係自殺，
      此並無科學之證據證明二者間有因果關係。復依法醫研究
      所94年2 月5 日法醫理字第093000 4757 號函，黃茂山屍
      體胸腔有酒精0.064 ％，僅比正常參考值高出0.009 ％，
      此係因屍體腐敗細菌發酵之正常情況，是黃茂山於死前並
      無飲用酒類，其死亡自與酒癮無涉。是黃茂山前曾有酒癮
      或偶有自殺意圖與其死亡事故無必然因果關係。
    (8)保險契約所稱被保險人為故意行為本即係指自殺，即故意
      造成死亡之結果，非有故意行為而生死亡結果，保險人即
      不負保險責任，否則人之行為大部分均係故意為之（如吃
      飯、走路等），如生死亡結果，保險人即可免責，顯無此
      理，是如被告主張黃茂山故意攀爬欄杆，尚須舉證黃茂山
      係欲尋死。
    (9)黃茂山於桃園醫院最後一次就診係在90年10月26日，91年
      5 月7 日係原告家屬向桃園醫院申請開立診斷證明書以向
      被告國泰公司申請住院保險給付，此觀當日病歷並無診斷
      任何病情而僅開立診斷證明書可知，且被告家屬早於91年
      4 月23日已向桃園縣警察局報案黃茂山失蹤請求協尋，被
      告以此稱相驗屍體證明書所載黃茂山之死亡日期不可採，
      顯有誤會。
（三）綜上，黃茂山確係因意外死亡，爰依保險契約及保險法第
      101 條、第131 條第1 項、第34條之規定，請求判決如聲
      明所示。
三、證據：提出國泰平安保險附約、臺灣桃園地方法院檢察署相
    驗屍體證明書、富邦公司通知書、桃園療養院位置圖、黃茂
    山90年度綜合所得稅各類所得資料清單、豪俐鐵板沙威瑪連
    鎖加盟合約書、桃園醫院病歷、桃園療養院91年11月22日91
    桃療醫字第004859號函、桃園縣警察局桃園分局龍安派出所
    受（處）理查尋人口案件登記表各1 件、國泰公司通知書2
    件（以上均影本）、土地暨建物登記謄本各1 件、照片2 張
    為證。
乙、被告國泰公司方面：
一、聲明：
（一）原告之訴駁回。
（二）如受不利之判決，請准以現金或同額之國泰世華銀行無記
      名式可轉讓定期存單供擔保，免為假執行。
二、陳述：
（一）原告僅以相驗屍體證明書勾選死亡方式為「意外死」，主
      張被保險人黃茂山之死亡符合保險契約所約定之意外死亡
      ，惟查檢察官相驗時在相驗屍體證明書記載死亡方式為意
      外，此項記載與保險契約約定之意外傷害事故含義難認相
      同，且檢察官職司犯罪偵查，僅對於具有他殺嫌疑之死亡
      案件負有偵查追訴之責，至於不具他殺嫌疑之死亡案件，
      死者究係自殺抑或意外死亡之認定，本非檢察官職責，尚
      難以地檢署相驗屍體證明書「死亡方式」一欄勾選「意外
      死」為由，主張死者遭外來突發之意外傷害事故致死。則
      原告主張黃茂山之死亡符合平安保險附約之意外死亡，尚
      未盡舉證之責。
（二）被保險人黃茂山自84年起於桃園醫院及桃園療養院即有多
      次自殺未遂之求診紀錄，其中更有「倒在工地臉部受傷，
      想自殺」之記錄，黃茂山既非該工地工人，工地並有門禁
      管制，則其陳屍於該工地現場，原告即應就事故經過負舉
      證責任。
（三）黃茂山陳屍地點係在電梯預留口現場，該工地之每一電梯
      預留口均設有欄杆，以防有人不慎掉落，此經(1)被告實地
      勘查，每層電梯均圍有欄杆。(2)依現場處理員警到庭作證
      之證詞，可知每一電梯預留口都有固定柵欄，需以工具開
      啟，且當時逐樓檢查，並無欄杆遭破壞之情。(3)依桃園療
      養院回函該工地電梯預留口自90年起即設有欄杆以避免危
      險之發生。(4)工地主任劉千傑到庭作證，其稱施工期間確
      實每一電梯預留口均設有欄杆以防止墜落，且勞檢所檢查
      均合格，並未曾見下包使用電梯預留口調料後未將欄杆架
      設妥當之情形。(5)勞檢所於91年3 月及4 月至工地檢查，
      該工地均有確實設置柵欄以避免意外墜落之危險發生。由
      上可知，電梯預留口均設有欄杆防止有人不慎掉落，則若
      非黃茂山強行穿越、攀爬，絕無意外墜落之可能
（四）按平安保險附約第21條第2 款有關除外責任之約定，保險
      事故之發生若因被保險人之故意行為所致者，保險公司即
      不負給付保險金之責任，本件保險事故之發生係因黃茂山
      故意行為所致，被告自不負給付保險金之責。
三、證據：提出國泰平安保險附約節本、桃園療養院91年10月4
    日91桃療醫字第004049號函、桃園縣警察局桃園分局龍安派
    出所訊問筆錄、臺灣桃園地方法院檢察署筆錄各1 份、事故
    現場照片7 張、桃園醫院病歷4 份（以上均影本）為證。並
    聲請調閱台灣桃園地方法院檢察署相驗卷宗及向桃園療養院
    、桃園醫院查詢黃茂山就診病歷資料。
丙、被告富邦公司：
一、聲明：
（一）原告之訴及假執行之聲請均駁回。
（二）如受不利判決，請准以現金或同面額之台北富邦銀行無記
      名式可轉讓定期存單供擔保，免為假執行。
二、陳述：
（一）被保險人黃茂山於87年6 月19日向被告投保保險金額2,00
      0,000 元之花旗團體傷害保險，並以被保險人黃茂山遭受
      意外傷害事故致身體蒙受傷害而殘廢或死亡為保險事故。
      嗣於91年5 月13日被保險人黃茂山為人發現陳屍於桃園療
      養院精神醫療大樓新建工程地下室電梯預留口之底層，經
      被告派員到場查勘現場狀況，發現現場雖未安裝電梯，但
      於預留之電梯出入口均設有間隙極小、高度甚高且綑紮牢
      固之網狀護欄，如非故意攀越護欄，絕無失足墜入電梯預
      留孔之可能，乃轉向被保險人生前就診之桃園醫院、敏盛
      醫院調取病歷，獲悉被保險人生前因罹有酒癮、腸胃道潰
      瘍出血、憂鬱症等疾病，飽受病魔折磨，多次尋短獲救等
      情，足證被保險人黃茂山係因久病厭世自殺身亡，被告爰
      依約否准原告給付保險金之請求。
（二）原告主張被保險人黃茂山係意外身亡，固舉台灣桃園地方
      法院檢察署相驗屍體證明書死亡方式欄勾記被保險人黃茂
      山為「意外死」為證，惟按系爭保險契約第5條第1項所稱
      意外傷害事故，指「非由疾病引起之外來突發事故」，與
      一般人之觀念中所指「意外」泛指「意料之外」者，概念
      尚有不同，難為同一之解釋。至於檢察機關進行相驗時，
      將死亡方式區分為「病死或自然死」、「意外死」、「自
      殺」、「他殺」或「未確定」之分法者，僅係概略區分死
      亡原因而已，尚難以檢察官於相驗時在相驗屍體證明書記
      載死亡原因為「意外」，遽認此項記載與系爭保險契約約
      定「意外傷害事故」涵意相同。又檢察官職司犯罪偵查，
      僅對於具有他殺嫌疑之死亡案件負有偵查訴追之責，至不
      具他殺嫌疑之死亡案件，死者究係自殺抑或意外死亡之認
      定，本非檢察官職掌權責。而觀諸台灣桃園地方法院檢察
      署相驗屍體證明書雖以被保險人黃茂山「高處墜落昏迷溺
      死窒息死」為死亡原因，但並未積極敘明被保險人黃茂山
      究係遭遇何外來突發事故致其能自設有1 米3 高度以上防
      護柵欄之電梯預留孔墜落基坑而致昏迷溺死之事實，自不
      能以此記載採為被保險人黃茂山係遭意外傷害事故致死之
      依據。從而，原告在未釐清本件各項疑點前，徒執相驗屍
      體證明書主張被保險人係發生符合系爭保險契約約定之意
      外傷害事故而死亡，實難謂已盡舉證之責。
（三）由下列事證亦足證明被保險人黃茂山確係因自殺身亡，並
      非失足墜落桃療精神大樓新建工程電梯預留孔地下室基坑
      底層遭積水溺斃：
    (1)被保險人黃茂山生前因受酒癮、腸胃道潰瘍出血、憂鬱症
      等疾病困擾，經常有輕生的想法及自殺的行為，爰就被保
      險人病歷記載，依事實發生先後時序整理如后：90年2
      月20日被保險人由桃園療養院轉入桃園醫院抽血檢驗，表
      示想自殺。90年4 月15日被保險人酒後利用駕車肇事自
      殺未果，經消防人員送往敏盛醫院就診，同年月18日出院
      。90年4 月30日被保險人在工地自殺，經消防人員送往
      桃園醫院就診。90年10月26日被保險人因失眠而上吊、
      撞牆企圖自殺。依被保險人在桃園療養院病歷記載有中
      度確定傾向之自殺意念。
    (2)桃療精神大樓新建工程電梯預留孔均設有鋼筋網狀交叉護
      欄，護欄高度及肩，且勞檢所曾於91年3 月15日及同年4
      月11日至前揭工地進行勞工安全衛生檢查，均未發現該工
      地有未設護欄或護蓋之違規情形，而該2 次檢查之時間又
      分別緊接於法醫推斷被保險人死亡時間91年4 月上旬之前
      後，被保險人顯無失足跌落電梯預留基坑之可能。是被保
      險人既非失足墜落電梯基坑，自係故意攀爬護欄後越入基
      坑自殺甚明。
（四）末按系爭保險契約第21條第1 項第2 款約定因被保險人的
      故意行為致成死亡，被告不負給付保險金的責任。退萬步
      言，縱認被保險人黃茂山攀越防護柵欄行為尚不足證明係
      為自殺而為，惟防護柵欄係為防免人員墜入電梯預留孔基
      坑而設之安全防護設施，任何具備一般知識程度之人一望
      即知攀越防護柵欄將有自高處墜落基坑喪失生命之危險，
      然被保險人竟無視於該危險無端攀越防護柵欄，其攀越防
      護柵欄顯係基於故意而為，是被保險人因故意攀越防護柵
      欄致生死亡之結果，被告自得依系爭契約上開約定主張不
      負給付保險金責任。
三、證據：提出花旗團體傷害保險契約、桃園療養院工地電梯預
    留口照片、臺灣桃園地方法院檢察署相驗屍體證明書、桃園
    縣警察局桃園分局龍安派出所訊問筆錄、臺灣桃園地方法院
    檢察署筆錄、鑑定資料各1 份、桃園醫院病歷5 份、敏盛醫
    院病歷2 份（以上均影本）為證。並聲請調閱台灣桃園地方
    法院檢察署相驗卷宗及黃茂山於桃園療養院之病歷資料及向
    桃園療養院函詢精神醫療大樓新建工程電梯安裝前，其電梯
    預留孔在該台電梯出入口處是否設有護欄？如有，其護欄高
    度及間隙寬度各為若干？
丁、本院依職權函詢行政院勞委會北區勞動檢查所於91年間對桃
    園療養院精神醫療大樓新建工程之工作場所實施安全衛生檢
    查時，該大樓電梯之開口部分有無依規定設置護欄？及訊問
    證人吳聯嶺、劉千傑。
    理  由
一、按訴狀送達後，原告不得將原訴變更或追加他訴，但擴張或
    減縮應受判決事項之聲明者，不在此限，民事訴訟法第255
    條第1 項第3 款定有明文。本件原告原起訴請求：（一）被
    告國泰公司應給付原告1,000,000 元，及自起訴狀繕本送達
    翌日起至清償日止按年息10% 計算之利息。（二）被告富邦
    公司應給付原告2,000,000 元，及自起訴狀繕本送達翌日起
    至清償日止按年息10% 計算之利息。嗣於本院言詞辯論時變
    更訴之聲明為（一）被告國泰公司應給付原告1,000,000 元
    ，及自91年9 月15日起至清償日止按年息10% 計算之利息。
    （二）被告富邦公司應給付原告2,000,000 元，及自91年12
    月17日起至清償日止按年息10% 計算之利息。核屬擴張應受
    判決事項之聲明，依前開規定並無不合，應予准許。
二、原告起訴主張：訴外人黃茂山前分別向被告國泰公司、富邦
    公司投保「平安保險附約」及「花旗團體傷害保險」，約定
    意外身故保險金額分別為1,000,000 元、2,000,000 元，並
    皆指定其父親即原告丙○○為身故保險金之受益人。嗣黃茂
    山於91年4 月5 日失蹤，同年5 月13日為人發現陳屍於桃園
    療養院新建大樓地下室2 樓，經臺灣桃園地方法院檢察署檢
    察官相驗屍體後，推定其死亡時間為同年4 月上旬，認黃茂
    山係窒息死、高處墜落昏迷溺死，死亡方式為意外死，原告
    即依平安保險附約、花旗團體傷害保險契約約定及保險法第
    101 條、第131 條第1 項規定，提出申請給付保險通知書，
    請求被告國泰公司、富邦公司分別給付意外死亡身故保險金
    1,000,000 元及2,000,000 元，詎被告等均以黃茂山非因意
    外傷害事故死亡為由，拒絕給付保險金。原告爰依系爭保險
    契約及保險法第101 條、第131 條第1 項、第34條等規定，
    請求被告國泰公司給付身故保險金1,000,000 元及自被告接
    到請求給付通知後15日即91年9 月15日起至清償日止按年息
    10 %計算之利息；請求被告富邦公司給付身故保險金2,000,
    000 元及自91年12月17日起至清償日止按年息10 %計算之利
    息等語。
三、被告國泰公司則以：被保險人黃茂山自84年起於桃園醫院及
    桃園療養院即有多次自殺未遂之求診紀錄，而黃茂山陳屍地
    點係在電梯預留口現場，該工地之每一電梯預留口均設有欄
    杆，以防有人不慎掉落，若非黃茂山強行穿越、攀爬，絕無
    意外墜落之可能，且原告就其所主張黃茂山係遭外來突發之
    意外傷害事故致死一節，亦未能舉證證明。本件保險事故之
    發生實屬黃茂山故意行為所致，依系爭平安保險附約第21條
    第2 款有關除外責任之約定，被告自不負給付保險金之責等
    語置辯。
四、被告富邦公司則辯稱：被保險人黃茂山生前因受酒癮、腸胃
    道潰瘍出血、憂鬱症等疾病困擾，經常有輕生的想法及自殺
    的行為，而桃園療養院新建大樓電梯預留孔均設有鋼筋網狀
    之交叉護欄，護欄高度及肩，勞檢所並曾於法醫推斷被保險
    人死亡時間91年4 月上旬之前後即91年3 月15日及同年4 月
    11 日 至前揭工地進行勞工安全衛生檢查，均未發現該工地
    有未設護欄之違規情形，是被保險人顯無失足跌落電梯基坑
    內之可能，應係故意攀爬護欄後越入基坑自殺。又縱認黃茂
    山攀越護欄行為尚不足證明係為自殺，惟護欄係為防免人員
    墜入電梯預留孔基坑而設之防護設施，任何具備一般知識程
    度之人一望即知攀越護欄將有自高處墜落基坑喪失生命之危
    險，然其仍無視於該危險無端攀越護欄，其攀越護欄顯係基
    於故意而為，是被保險人黃茂山因故意攀越護欄致生死亡之
    結果，依系爭契約第21條第1 項第2 款之約定，被告自不負
    給付保險金之責任等語。
五、經查，訴外人黃茂山以其為被保險人分別於85年8 月20日、
    87年6 月19日向被告國泰公司、富邦公司投保「平安保險附
    約」、「花旗團體傷害保險」，約定被保險人因遭受意外傷
    害事故死亡時，被告國泰公司、富邦公司應分別給付身故保
    險金1,000,000 元、2,000,000 元，並皆指定其父親即原告
    丙○○為身故保險金之受益人。嗣黃茂山於91年5 月13日為
    人發現陳屍於桃園療養院新建大樓地下室2 樓之電梯基坑內
    ，原告乃以被保險人意外身故向被告申請給付保險金，被告
    則以黃茂山非因意外傷害事故死亡為由拒絕給付等情，業據
    原告提出國泰平安保險附約、臺灣桃園地方法院檢察署相驗
    屍體證明書、富邦公司通知書各1 件、國泰公司通知書1 件
    ，被告國泰公司提出國泰平安保險附約節本1 件，被告富邦
    公司提出花旗團體傷害保險契約1 件為證，且為兩造所不爭
    執，並經本院依被告聲請調取台灣桃園地方法院檢察署90年
    度相字第811 號相驗卷宗核閱屬實，自堪信為真實。是本件
    應審究者為被保險人黃茂山死亡是否因遭受意外傷害事故抑
    或其故意行為所致？
六、原告主張被保險人黃茂山係自高處墜落昏迷並吸入地上積水
    導致窒息死亡，屬意外死亡，被告則抗辯黃茂山係故意攀越
    護欄以致墜落，本件保險事故之發生並非因意外傷害事故所
    致，其無給付保險金之義務等語。經查：
  (一)依國泰平安保險附約第2 條5 項約定：「本附約所稱『傷害
    』，係指被保險人於本附約有效的保險期間內，因遭遇外來
    突發的意外傷害事故，並以此意外傷害事故為直接且單獨原
    因，致其身體蒙受的傷害。」；第3 條約定：「被保險人於
    本附約有效的保險期間內，因遭遇第2 條之意外傷害事故因
    而身故、殘廢或醫療時，本公司依照本附約的約定給付保險
    金。」；第21條第2 款約定：「被保險人直接因下列事由致
    成身故、殘廢或傷害時，本公司不負給付保險金之責任：二
    要保人、被保險人的故意行為。」。另依花旗團體傷害保險
    契約第5 條約定：「被保險人於本契約有效期間內，因遭受
    意外傷害事故，致其身體蒙受傷害而致殘廢或死亡時，依照
    本契約的約定，給付保險金。前項所稱意外傷害事故，指非
    由疾病引起之外來突發事故。」；第21條約定：「被保險人
    直接因下列事由致成死亡、殘廢或傷害時，本公司不負給付
    保險金的責任：二要保人、被保險人的故意行為。」。原告
    主張被保險人黃茂山係意外死亡一節，固據提出台灣桃園地
    方法院檢察署相驗屍體證明書1 紙載明黃茂山之死亡原因為
    窒息死、高處墜落昏迷、溺死，死亡方式為意外死，另法務
    部法醫研究所鑑定書亦記載「死者死因應為高處墜落昏迷並
    吸入地上積水導致窒息死亡。死者死因應為溺斃，死亡方式
    為意外。」。然查，上開保險契約所約定之「意外傷害事故
    」，乃指「外來突發事故」，檢察機關進行相驗時，雖將死
    亡方式區分為「病死或自然死」、「意外死」、「自殺」、
    「他殺」或「未確認」，僅係概略區分死亡原因而已，尚難
    以檢察官於相驗時在相驗屍體證明書記載死亡原因為「意外
    」，遽認此項記載與本保險契約約定「意外傷害事故」含義
    相同。又為偵查犯罪所為死亡原因之認定，與保險契約之保
    險事故是否發生所為被保險人死因之認定，兩者本即有不同
    之認定目的，難以攀附比擬，而檢察機關職司犯罪偵查，僅
    對於具有他殺嫌疑之死亡案件負有偵查訴追之責，至不具他
    殺嫌疑之死亡案件，死者究係自殺抑或意外死亡之認定，本
    非檢察官執掌權責，另法務部法醫研究所亦僅係受台灣桃園
    地方法院檢察署囑託鑑定死者之死因，至死者死亡方式係自
    殺或意外死亡，更非屬其鑑定範圍內之事項，復觀相驗屍體
    證明書及法務部法醫研究所鑑定書之內容，均未敘明死者究
    係遭如何外來突發之意外事故致死之事實及其依據，從而，
    尚難以上開相驗屍體證明書「死亡方式」一欄勾選「意外死
    」及法務部法醫研究所記載死者死亡方式為意外一節，證明
    被保險人黃茂山確係遭外來突發之意外傷害事故致死。
  (二)次查：黃茂山曾於89年10月14日、90年1 月16日曾因「酒
    精中毒（Alcoholism）」至桃園醫院急診，另依其於90年2
    月20日至桃園醫院就醫之急診護理記錄記載：「喝醉酒後顯
    煩，想自殺」；於90年4 月30日至桃園醫院就醫之急診病歷
    記載：「被發現跌落地上，前額受傷（found fallen on
    the ground; aeacerai onwound on the L forehead）」、
    「有自殺傾向（with suicideintention）」 ，治療護理記
    錄並記載「不合作拒縫傷口，且表示想自殺」等情，有被告
    富邦公司提出桃園醫院急診病歷、急診護理記錄1 份及行政
    院衛生署桃園醫院93年7 月19日93年桃醫病歷字第0005444
    號函檢附黃茂山病歷資料影本1 份附於本院93年度保險字第
    12號給付保險金事件卷宗可稽。黃茂山曾於88年5 月8 日
    因「酒癮戒斷」症狀（全身顫抖、焦慮不安、失眠、噁心）
    至桃園療養院急診，於88年7 月21日因「酒癮戒斷症狀併急
    性譫妄」至桃園療養院就醫，於隔日住院至88年7 月27日，
    之後數年間斷於該院就醫，共門診9 次，急診5 次，最後一
    次就診為90年10月26日，主要問題仍為憂鬱症及酒癮。又黃
    茂山於90年2 月20日因劇烈顫抖（Seve retremorover ex
    tremities）至 桃園療養院急診，依該病歷記載「此名44歲
    單身男子是名酒癮患者，自退伍後開始喝酒，酒量一天一天
    增加，甚至一天可以喝玖瓶酒，生意不如意‧‧‧因severe
     tremor （劇烈顫抖），有suicide idea（自殺念頭）。精
    神狀態檢查為情感：anxiety （焦慮不安）、low mood（心
    情不好）；思考意念：suicide idea（自殺念頭）乾脆死了
    算了，自已也不想這樣。自殺及自傷傾向：3.中：確定意念
    。」；於90年2 月21日、3 月15日至桃園療養院就醫之診療
    記錄記載：「自己解釋自己做什麼事都不快樂，所以才繼續
    喝，”很煩”、”不如意之事”‧‧‧suicide idea（自殺
    念頭）撞牆數次，被姊制止，長時間心情沮喪（long-terme
    d depressive mood），89 年底後，NO job（沒有工作）；
    閒逛，找不到朋友，生活找不到目標，又會找酒喝，無事可
    做。」等情，有桃園療養院93年7 月27日93桃療醫字第0032
    97號函檢送黃茂山之病歷資料1 份存於本院93年度保險字第
    12號給付保險金事件卷宗可稽。再依被告提出黃茂山於90
    年4 月15日因車禍跌落水溝受傷至敏盛醫院就醫之急診護理
    記錄記載：「不斷喃喃自語主訴我想死」，另於90年5 月1
    日因「酒醉後開車到田裡致眼腫腿瘀青」至敏盛醫院就診。
    又黃茂山於91年4 月5 日失蹤，其家屬乃報警協尋，而依其
    家屬所填具之「受（處）理查尋人口案件登記表」記載，被
    查尋人黃茂山之心智狀況為精神異常，可見黃茂山之精神狀
    況於失蹤時仍未有改善，嗣於同年5 月13日為人發現陳屍於
    桃園療養院新建大樓地下室2 樓之電梯基坑內，則其死亡究
    係因意外傷害事故抑或其故意行為所致，已非無疑。
  (三)再依證人即現場處理員警吳聯嶺於本院證稱：「（問：屍體
    在何處發現？）地下2 樓之電梯基坑內。（問：當時工地大
    樓興建至幾樓？）大概7 、8 樓。（問：有無檢查每個樓層
    電梯預留口有無防護措施？）有，我同事都有去檢查，每個
    樓層都有設置類似鐵柵欄的防護措施‧‧‧當時每個鐵柵欄
    都是完好的，沒有被破壞。（問：是否知悉被保險人是從那
    個樓層掉落？）不清楚。（提示相驗卷附照片，問：檢查電
    梯預留口之柵欄是否如相驗卷附照片所示？）是」等語（見
    本院93年12月8 日準備程序筆錄）；證人即桃園療養院新建
    大樓工地主任劉千傑於本院證稱：「（問：電梯口有無防護
    措施？）每個電梯口都有作閘門，是活動式，只是防止墜落
    。（問：是否如相驗卷附照片所示？）現場閘門即如相驗卷
    照片所示。（問：是否檢查每個電梯口閘門均完好？）是的
    。在發現屍體前，勞檢所有來檢查。（問：閘門高度為何？
    ）約1 米2 至1 米4 ，每層樓都一樣」等語（見本院94年1
    月5 日準備程序筆錄）。復經本院函詢行政院勞委會北區勞
    動檢查所於91年間對桃園療養院精神醫療大樓新建工程之工
    作場所實施安全衛生檢查時，該大樓電梯之開口部分有無依
    規定設置護欄？經該所函覆略以：本所曾於91年3 月15日、
    91 年4月11日對桃園療養院精神醫療大樓新建工程之工作場
    所實施勞動檢查，於91年3 月15日發現有樓梯護欄高度不足
    、營造用材料堆置之地點妨礙交通及勞工行動，91年4 月11
    日之檢查未發現有違反法令規定事項之情形，此有行政院勞
    工委員會北區勞動檢查所94年1 月26日勞北檢營字第094100
    0999號函檢送勞動檢查結果通知書、現場檢查相片5張附卷
    可稽，而黃茂山係於91年4 月5 日失蹤，同年5 月13日為人
    發現陳屍於桃園療養院新建大樓地下室2 樓，相驗屍體證明
    書則記載推定死亡時間為91年4 月上旬，雖依桃園醫院病歷
    記載黃茂山曾於同年5 月7 日到院開立診斷證明書，然據原
    告陳明係家屬向桃園醫院申請開立以向國泰公司申請住院保
    險給付，尚不能認黃茂山於此時仍存活，則依證人吳聯嶺、
    劉千傑前揭證詞，渠等於91年5 月13日發現黃茂山屍體時，
    大樓所有電梯開口處均設有護欄，勞檢所先後於91年3 月15
    日、4 月11日對該大樓工作場所實施勞工安全衛生檢查，大
    樓電梯開口處亦均依勞工法令設置護欄，上開檢查時間並密
    接於黃茂山推定死亡時之91年4 月上旬，此外，復無證據足
    認該大樓工地有何未依規定於可能墜落之電梯開口處設置護
    欄之情形，則被告抗辯於黃茂山墜樓時，桃園療養院新建大
    樓之電梯預留口處均設置有護欄一節，應可採信。
 (四) 按「雇主依規定設置之護欄，應依下列規定辦理：一高度應
    在90公分以上，並應包括上欄杆、中欄杆、腳趾板及杆柱等
    構材。」，營造安全衛生設施標準第20條定有明文，又桃園
    療養院新建大樓電梯開口處所設置之護欄高度為1 米2 至1
    米4 ，業據證人劉千傑證如前述，並有相驗卷附護欄相片、
    前揭勞檢所回函檢附檢查電梯開口處設置護欄無缺失之相片
    各1 張存卷可稽。又由本件被保險人黃茂山係陳屍於桃園療
    養院新建大樓地下室2 樓之電梯基坑內，及依法務部法醫研
    究所鑑定書記載黃茂山之身高為172 公分，其身上左手肘有
    撕裂傷及左肋骨第2 至第7 肋骨有骨折現象，應是高處墜落
    所造成等情以查，可知黃茂山應係自大樓高處之電梯開口處
    墜落。則按於電梯開口處設置護欄之目的原即在防止人員意
    外墜落電梯預留口所設之安全防護設施，而任何具備一般知
    識程度之人一望即知如攀越該護欄極可能造成墜落致死、傷
    之危險，而桃園療養院新建大樓電梯開口處所設置之護欄高
    度為1 米2 至1 米4 ，以黃茂山身高172 公分，高度約及於
    其胸部，如非黃茂山故意攀越，應無失足墜落之可能，至黃
    茂山故意攀越之意欲為何，是否故意以此方式結束自己之生
    命或自殘或有其他因素，乃黃茂山內心之想法，外人無從得
    知，然其在大樓高處任意攀爬逾越電梯開口處所設置之護欄
    ，將其身體大半暴露於護欄之外，本有隨時失足墜落之高度
    危險，如其不為此項危險行為，即不致發生墜樓之事故，否
    則危險之發生亦在其預見之中，然黃茂山仍予以攀越，製造
    社會所不容許之高度危險，終導致墜落之結果，並因自高處
    墜落昏迷導致吸入電梯基坑內之積水窒息死亡，亦係因其故
    意行為所引致，是被告抗辯被保險人黃茂山之死亡並非因外
    來突發事故所致，而係因其故意行為所造成，尚堪採信。從
    而，依前揭保險契約之約定，被告自不負給付意外傷害事故
    死亡保險金之義務。
七、綜上，原告依保險契約及保險法第101 條、第131 條第1 項
    、第34等規定，請求被告國泰公司給付意外身故保險金1,00
    0,000 元，及自91年9 月15日起至清償日止按年息10% 計算
    之利息。請求被告富邦公司給付意外身故保險金2,000,000
    元，及自91年12月17日起至清償日止按年息10% 計算之利息
    。均無理由，應予駁回。其假執行之聲請，亦因訴之駁回而
    失所依附，應併駁回之。
八、本件事證已臻明確，兩造其餘主張及舉證等攻擊防禦方法，
    核與判決結果不生影響，爰不一一論述。
九、據上論結，原告之訴為無理由，依民事訴訟法第78條，判決
    如主文。
中　　華　　民　　國　　94　　年　　5 　　月　　12　　日
                  民事第一庭審判長法  官  郭琇玲
                                  法  官  潘進柳
                                  法　官　鍾淑慧
以上正本係照原本作成
如對本判決上訴，須於判決送達後20日內向本院提出上訴狀
中　　華　　民　　國　　94　　年　　5 　　月　　12　　日
                                  書記官　蔡佳玲
